【裁判字號】    95,簡,135
【裁判日期】    950915
【裁判案由】    綜合所得稅
【裁判全文】
臺北高等行政法院判決
                                     95年度簡字第00135號
原      告  甲○○
被      告  財政部臺北市國稅局
代  表  人  許虞哲（局長）住同上
上列當事人間因綜合所得稅事件，原告不服財政部中華民國95年
1 月24日台財訴字第09400657870 號（案號：第00000000號）訴
願決定，提起行政訴訟。本院判決如下：
    主  文
原告之訴駁回。
訴訟費用由原告負擔。
    事  實
一、事實概要：原告民國（下同）91年度綜合所得稅結算申報，
    列報列舉扣除額明細購屋貸款利息新臺幣（下同）30,526元
    、政黨捐贈50,000元，為被告否准認列，原告不服，申請復
    查，經被告於94年11月4 日以財北國稅法字第0940206763號
    復查決定書（下稱原處分）駁回，原告不服，提起訴願，遭
    駁回後，遂向本院提起本件行政訴訟。
二、兩造聲明：
  (一)原告聲明求為判決：
    1.訴願決定及原處分（關於政黨捐款之抵扣部分）均撤銷。
      本件課稅核定應由被告重為核定。
    2.訴訟費用由被告負擔。
  (二)被告聲明求為判決：
    1.請求判決駁回原告之訴。
    2.訴訟費用由原告負擔。
三、兩造之爭點：
    被告否准認列系爭政黨捐贈為列舉扣除額，於法是否有據？
  (一)原告主張之理由：
    爭執在於關於政黨捐款之抵扣部分：
    1.憲法第7 條規定，政黨一律平等。因此，財政部依據中選
      會公布得票數據而剔除「政黨捐款（抵稅）」，顯屬違憲
      。
    2.關於以上違憲理由，略如下述：
      (1)政黨依法可以公開接受「政治獻金」，財政部對於本項
        獻金如何可因「得票率」之高低而對政黨作成「可扣抵
        」或「不可扣抵」之區分？財政單位之本項做法顯與政
        治獻金法之立法精神相悖。抑且，試問此項准駁扣抵之
        立法或行政釋示，其立法（解釋）理由安在？
      (2)政黨只要完成政黨登記，即可依憲法或法律參與政治活
        動。政黨之得票率，則可因為社會情勢之變化而升降不
        一；上次得票率低者，可能各種政經及社會因素而於下
        次選舉中提高之，政府（財政部）如何可以依據某次得
        票率作為政黨捐款抵扣之認定依據？質言之，如此做法
        ，等於利用稅法去幫助「大黨恆大，小黨恆小」。
    3.退步言之，財稅機關的上述做法，如果是為了防堵「有人
      利用政黨捐款逃稅」，則是捨本逐末。蓋因：
      (1)政治獻金（政黨捐款）已有稅法及獻金法之上限限制；
        個人或企業只能「節稅」，卻不可能利用政治獻金而達
        到「逃稅」之目的。
      (2)個人或企業對於政黨之捐款，必然有「政治認同」存在
        其中；是否真心捐款或是惡意逃稅，一看可知。民主國
        家（稅政機關）如何可以為了「防堵1 個逃（節）稅人
        」而一竿子打翻真心捐助政黨的人？
      (3)如此做法，憲法所稱「政黨平等」與「參政自由」，焉
        非全部流為空談？
  (二)被告主張之理由：
    1.按「個人之綜合所得稅，就個人綜合所得總額，減除免稅
      額及扣除額後之綜合所得淨額計徵之。」為行為時所得稅
      法第13條所明定。次按「前2 項之捐贈，個人得於申報所
      得稅時作為當年度列舉扣除額；…。但對於政黨之捐贈，
      政黨推薦之候選人於該年度省（市）以上公職人員選舉之
      平均得票未達百分之五者，不適用之。…」為公職人員選
      舉罷免法第45條之4 第4 項所明定。又「91年度省（市）
      以上公職人員選舉，由中國國民黨、民主進步黨及親民黨
      所推薦之候選人平均得票率達百分之五，依公職人員選舉
      罷免法第45條之4 規定，納稅義務人對該三政黨之捐贈，
      得於辦理91年度所得稅結算申報時，作為列舉扣除額或費
      用。」為財政部92年1 月3 日台財稅字第0910075829號函
      所明釋。
    2.本件原告91年度綜合所得稅結算申報，自行申報列舉扣除
      新黨政黨捐贈50,000元（檢附新黨受贈收據金額為50,000
      元，申報書誤繕55,000元），可扣除金額50,000元，被告
      以新黨91年度省（市）以上公職人員選舉之平均得票率未
      達百分之五，予以否准認列。原告不服，主張新黨在臺北
      市91年度市議員得票，超過臺北市總投票數之百分之五，
      而其本人對侯冠群議員之捐款，已准列入抵減，對於新黨
      捐款部分，則遭剔除，二者似有矛盾等情，申經被告復查
      決定以，原告列報扣除對政黨捐贈金額50,000元，係以新
      黨為受贈對象，雖該黨於91年度臺北市議員選舉得票率超
      過百分之五，然於該年度同時辦理直轄市議員及市長選舉
      ，新黨推薦之候選人平均得票率並未達百分之五，有中央
      選舉委員會（下稱中選會）91年12月19日中選法字第0910
      0164660 號函附卷可稽，而原告對候選人競選經費之捐贈
      55,000元（檢附候選人侯冠群競選經費受贈收據金額為55
      ,000 元 ，申報書誤植50,000元），係依公職人員選舉罷
      免法第45條之4 第2 項規定，於該額度內准其列舉扣除20
      ,000 元 ，二者所適用之法令條項不同，尚無矛盾之處，
      乃駁回其復查之申請。案經財政部訴願決定，均持與被告
      相同之論見駁回，原告復執前詞，核無足採。
    3.原告復主張依憲法第7 條規定，政黨一律平等；因此，財
      政部依據中選會公布得票數據而剔除政黨捐款扣除額，顯
      係違憲云云。惟按公職人員選舉罷免法部分條文次之修正
      ，對於侯選人競選活動，為防止金錢介入選舉，競選經費
      ，政黨參與選舉、選舉訴訟之審級等，均作公平合理之修
      定，於同法第45條之4 第2 項增訂候選人之競選經費，對
      於候選人競選經費之捐助及同法條第4 項對依法設立政黨
      之捐款，在一定額度內，得列為當年度綜合所得扣除額。
      從而，被告以原告對政黨－新黨推薦之候選人於91年度省
      （市）以上公職人員選舉平均得票率未達百分之五，依前
      揭公職人員選舉罷免法第45條之4第4項規定，否准認列政
      黨捐贈扣除額50,000元，並非無據，復查、訴願決定予以
      維持，亦無不當。
    理  由
一、本件訴訟程序進行中，被告之代表人已由張盛和變更為許虞
    哲，此有行政院95年8 月23日院授人力字第0950023637號令
    在卷可按，茲由新任代表人具狀聲明承受訴訟，核無不合，
    應予准許。
二、本件兩造不爭以下之事實，並有如下之證據在原處分卷可稽
    ，堪認為真實：
  (一)原告於91年11月18日對於新黨捐贈50,000元，此有政黨受贈
    收據在卷。
  (二)中選會於91年12月7日辦理台北市、高雄市第3屆市長選舉新
    黨未有得票，另台北市第9屆、高雄市第6屆市議員選舉，新
    黨在台北市及高雄市之得票率分別為5.9730%及0.6269%，此
    有中選會91年12月19日中選法字第09100164660號函在卷。
三、是本件之爭執，在於被告否准認列系爭政黨捐贈為列舉扣除
    額，於法是否有據？
  (一)按所得稅法第13條規定：「個人之綜合所得稅，就個人綜合
    所得總額，減除免稅額及扣除額後之綜合所得淨額計徵之。
    」
  (二)又按公職人員選舉罷免法第45條之4第4項前段及第5 項規定
    ：「個人對於依法設立政黨之捐贈，不得超過綜合所得總額
    百分之二十，其總額並不得超過新臺幣20萬元......。前2
    項之捐贈，個人得於申報所得稅時，作為當年度列舉扣除額
    前二項之捐贈，個人得於申報所得稅時，作為當年度列舉扣
    除額；其為營利事業捐贈者，得列為當年度之費用或損失。
    但對於政黨之捐贈，政黨推薦之候選人於該年度省（市）以
    上公職人員選舉之平均得票率未達百分之五者，不適用之。
    該年度未辦理選舉者，以上次選舉之年度得票率為準。如其
    為新成立之政黨者，以上次選舉之年度得票率為準。」核上
    開規定除第5 項但書外，係在78年1 月26日修正增訂，其立
    法理由乃在為使競選經費來源正常化及鼓勵參與起見，爰斟
    酌外國立法例並參照所得稅法之規定，明定候選人之競選經
    費及對於候選人競選經費及依法設立政黨之捐款，在一定額
    度內得列為當年綜合所得扣除額或當年費用或損失；而關於
    該第5 項但書之規定，則係在89年7 月16日修正公布，同年
    8 月2 日施行，而關於其修正之立法理由，則係當時立法委
    員李勝峰提議以：「目前有很多泡沫政黨，逃稅政黨，專門
    鑽法律漏洞，投機取巧。因此，是否能在第45條之4 的第3
    項中，規定各政黨在選舉得票率在一定百分比之下時，該政
    黨所收的錢不能免稅。如此一來，思慮上較為週延，並且為
    政黨政治之正常發展。」（見立法院公報第81卷第18期第51
    4 頁）。關於對於政黨之捐贈是否得列為扣除額，以及得扣
    除之政黨捐贈是否應設政黨得票率之門檻限制，本院認為此
    乃立法者之裁量權，不致有原告所指違憲之疑慮。
  (三)查原告所捐贈之新黨，於91年度參加台北市第9 屆、高雄市
    第6 屆市議員選舉，其得票率分別為5.9730%及0.6269%，已
    如前述，其平均得票率顯未達前揭5%之規定，是被告依上開
    法律之規定，否准認列系爭政黨捐贈為原告綜合所得稅之列
    舉扣除額，於法自屬有據。
四、綜上所述，原告之主張，並無可採。原處分關於系爭政黨捐
    贈部分，認事用法並無違誤，訴願決定遞予維持亦無不合，
    原告訴請撤銷，於法無據，應予駁回，因本件係應行簡易訴
    訟程序事件，爰不經言詞辯論，逕行判決如主文所示。
據上論結，本件原告之訴為無理由，爰依行政訴訟法第98條第3
項前段，判決如主文。
中    華    民    國    95    年     9    月   15    日
                  第  五  庭  法  官  王  碧  芳
上為正本係照原本作成。
本件以訴訟事件所涉及之法律見解具有原則性者為限，始得於本
判決送達後20日內向本院提出上訴狀並表明上訴理由，如已於本
判決宣示後送達前提起上訴者，應於判決送達後20日內補具上訴
理由（均按他造人數附繕本），且經最高行政法院許可後方得上
訴。
中    華    民    國    95    年     9    月   15    日
                              書記官  徐  子  嵐


司法院資訊處製作；財團法人民間司法改革基金會備份。
